臺灣臺南地方法院刑事判決　　　　　　　95年度訴字第1107號
　　公　訴　人　臺灣臺南地方法院檢察署檢察官
　　被　　　告　丁○○
　　選任辯護人　吳信賢律師
上列被告因偽造文書案件，經檢察官提起公訴（94年度偵字第
9326號），本院判決如下：
    主  文
丁○○連續行使偽造私文書，足以生損害於他人，處有期徒刑
捌月。
如附表所示文書上偽造之署押均沒收。
    事  實
一、丁○○自民國87年起擔任臺南縣隆田儲蓄互助社（下稱隆田
    互助社，設於臺南縣官田鄉○○村○○路72號）理事長，迄
    90年卸任，其於擔任互助社理事長期間，自88年7月16日起
    至90年10月19日止，未經其配偶黃徐菊枝、子黃俊銘、媳陳
    淑卿（按陳淑卿係黃俊銘之配偶）、子黃仲賢、女黃欐雅之
    同意，擅自於附表編號1至12所示時間，在隆田互助社，或
    冒用黃俊銘為借款人，冒用黃徐菊枝、黃仲賢為連帶保證人
    ，或冒用黃欐雅為借款人，冒用黃俊銘、陳淑卿為連帶保證
    人，或冒用陳淑卿為借款人，冒用黃徐菊枝、黃仲賢為連帶
    保證人，或冒用黃徐菊枝為借款人，冒用黃欐雅、黃俊銘為
    連帶保證人，或以自己為借款人，冒用黃欐雅為連帶保證人
    ，或冒用黃仲賢為借款人，冒用黃徐菊枝、黃欐雅為連帶保
    證人，偽造渠等署名，並盜用渠等所有交由丁○○保管之印
    章於借款申請書及借據上，致隆田互助社承辦人員誤以為丁
    ○○業經徵得渠等同意以渠等名義借款及擔任連帶保證人，
    因而同意借款如附表所示六筆款項計新台幣（下同）678萬
    予丁○○，分別足以生損害於上開每筆借款之被冒名借款人
    、連帶保證人及隆田互助社（其偽造之文書名稱、數量、簽
    發時間、借款人、連帶保證人、署名枚數、盜用之印文枚數
    及每筆借款金額均詳如附表所示），丁○○借得上開款項後
    ，初尚能如期繳納分期款（按其尚乏不法所有之意圖），惟
    90 年卸任理事長後即未按期繳納分期款，迄今積欠本金（
    不含利息）達389萬3千元。
二、案經隆田互助社訴由台灣台南地方法院檢察署檢察官發交臺
    南縣警察局麻豆分局報請偵查起訴。
    理  由
甲、證據能力
    本件下採之論罪證據資料，其中證人即告訴代理人乙○○於
    偵查中之證述雖係被告以外之人於審判外之陳述，惟業經具
    結，且本院亦查無該等言詞陳述作成時，有何顯不可信之不
    適當情況，依照同法第一百五十九條之一第二項之規定，自
    得採為本案認定犯罪事實之證據。證人即告訴代理人丙○○
    於警訊時之供述，雖係被告以外之人於審判外之陳述，惟檢
    察官、被告及辯護人於本院審判程序同意作為證據，本院亦
    查無該言詞陳述作成時，有何非出於自由意志之不適當情況
    ，依照同法第一百五十九條之五第一項之規定，自得採為本
    案認定犯罪事實之證據。另查黃俊銘、陳淑卿存證信函影本
    及陳報狀各一紙、黃仲賢致函臺南地檢署信函及存證信函各
    一紙、黃欐雅致函臺南地檢署信函及存證信函各一紙等文書
    ，檢察官、被告及辯護人於本院調查證據時，均知曉為審判
    外之書面陳述，係為傳聞證據，且至言詞辯論終結前均未聲
    明異議，本院審酌上開書面陳述作成之情況，並無顯不可信
    之不適當之情形，依刑事訴訟法第一五九條之五第二項規定
    ，自得採為本案認定犯罪事實之證據。
乙、認定事實方面：
    上開事實，業據被告於審理中坦承不諱（見院卷第一○九頁
    ），核與告訴代理人丙○○於警詢中（見警卷第六至十三頁
    ）、告訴代理人乙○○於偵查中（見偵卷第八十二頁）結證
    之情節相符，並有如附表編號1至6所示借款申請書及借據各
    一紙（見警卷第十五至三十二頁）、黃俊銘、陳淑卿存證信
    函影本及陳報狀各一紙（見偵卷第三十八至四十頁）、黃仲
    賢致函臺南地檢署信函及存證信函各一紙（見偵卷第五十一
    頁、警卷第四十九至五十頁）、黃欐雅致函臺南地檢署信函
    及存證信函各一紙（見偵卷第六十七至七十頁）、還款計劃
    書面說明一紙（見警卷第三十七頁、偵他卷第十四頁）可資
    佐証。罪證明確，被告犯行堪以認定。至於證人乙○○於本
    院審理中結稱：「（問：你跟隆田互助社有何關係？）我是
    社員，後來成為理事，目前是第三次被選上，是被告丁○○
    當理事長時當選。現在是理事長。（問：隆田互助社對丁○
    ○提出貸款的告訴，你清楚嗎？）我知道，這是經過理事開
    會後，才決定提出告訴。（問：丁○○的相關貸款案件，經
    過是否清楚？）我並不在場，是還款有問題時才提報理事會
    上來而知道的。（問：在借款聲請書上放款委員的簽章部分
    ，是否有妳簽名？）是的。（問：既然有你簽名，你為何不
    知此事？）當時我不在場，這件事是和放款主席戊○○談的
    。（問：六件都是如此？）是的。（問：你不知道你為何有
    簽名？）因為放款委員審查時，是在決定是否為正確的放款
    ，我們的貸款主席有會談過了，我們認為沒有問題就簽名。
    （問：這六件貸款，是否知道聲請人與丁○○有何關係？）
    主要是社員關係，這樣就可以貸款及做保證人，沒有刻意去
    討論有無親戚關係。當時並不知情。沒有還款時事後提報理
    事會上來查資料才知道的。（見院卷第九十二至九十三頁）
    」；證人己○○○於本院審理中結稱：「（問：妳在隆田
　　互助社擔任何職？）我在那裡擔任專職。（問：隆田互助社
  　對丁○○及其家人的六件貸款案提出告訴，是否知情？）知
    道。（問：貸款過程是否知情？）知道，我是負責將社員提
    出的貸款申請事宜交予放款主席裁決。（問：社員辦理貸款
    時，是否必須本人到場？）要本人到場。（問：可否授權他
    人代理？）我那時剛去上班，在學習階段，我上面還有壹個
    專職甲○○，他叫我做什麼我就做什麼。申請的時候，如果
    不能由本人親自來時，可由他人來代理提出申請。（問：丁
    ○○辦理的六件貸款申請書，是否事先寫好該聲請書還是在
    你面前寫好的？）我不記得了。人家要來申請貸款的文件交
    給我，我再把他交出去，但時間太久我不大記得了是在我面
    前寫的，還是寫好才交給我的。（見院卷第九十五至九十五
    之一頁）」；證人戊○○於本院審理中結稱：「（問：你是
    隆田互助社的社員？）是的。（問：有無擔任過放款委員？
    ）有。（問：擔任放款委員的時間為何？）有十幾年了，已
    經好幾任了。一任兩年。（問：丁○○被隆田互助社指控的
    六件貸款案件，是否都是你擔任放款主席？）是的。（問：
    在審核之時，申請案的保證人是否同意保證？）原則上都非
    常相信第一線的同仁，因為他們都很認真負責。我們審核形
    式上的要件都具備，就會同意。（問：當時是否知道丁○○
    與黃徐菊枝、黃俊銘、陳淑卿、黃仲賢、黃欐雅等間之關係
    ？）知道，他自己也會告知。（問：所以在你審核時，是否
    認為黃徐菊枝、黃俊銘、陳淑卿、黃仲賢、黃欐雅都同意丁
    ○○了？）基本上要件都具備了，所以認為應該有經過同意
    。（問：這六件是否都是甲○○擔任對保的工作？）是的。
    （見院卷第九十六至九十八之一頁）」；證人甲○○於本院
　　審理中結稱：「（問：你是否於隆田互助社任職？）是，時
  　間是民國六十二年十月到九十三年一月三十一日。（問：是
    否認識丁○○？）有，因為他做過社長。（問：丁○○的妻
    子、小孩都有加入社員？）我不知道。他很早就加入了。（
    問：隆田互助社告訴丁○○的六件案件，你是否知情？）我
    知道他有向隆田互助社貸款。（問：當時是否你承辦？）是
    的。（問：你有無印象辦理的過程？）他拿申請書回去寫，
    寫好才拿過來申請。如果有合乎程序就准予申請。（問：這
    六份申請書是否為丁○○來辦理的申請書？（請審判長提示
    警卷之六件貸款申請書））是的。（問：上面的保證人是黃
    欐雅、申請人是黃徐菊枝、黃俊銘等人，你是否知道他們與
    丁○○有何關係？）我知道。因為我有問過他。（問：當時
    是否知道黃徐菊枝、黃俊銘、陳淑卿、黃仲賢、黃欐雅有同
    意丁○○作保證人或申請人？）我看了資料後，如果有符合
    規定，我就拿給審查委員看。審查委員即放款委員共三位。
    （問：所謂的符合條件為何？）我會核對申請人的簿子、名
    字、金額、印章等。保證人部分，就核對他的申請書，保證
    人如是社員的話，就核對他的印章。（問：這六件申請人的
    印鑑是否都符合？）是的。（問：你收到這六件申請書後，
    你有無跟這六件申請人與保證人接觸過？）沒有，我直接把
    申請件送交上面之放款委員。（問：你說申請書不是在你面
    前寫的，但申請書的申請人與保證人的筆跡那麼像，你為何
    沒有看出來？）我有問他，因為他是社長，他說沒有問題。
    我沒有打電話給社員確認。（見院卷第一百至一○一之一頁
    ）」等語，縱令屬實，亦係該四人於放款之對保與核貸作業
    過程是否有疏失另一問題，無解於被告罪責之成立，並此說
    明。
丙、新舊法比較適用方面：
(一)、按被告行為後，刑法第五十六條之連續犯規定，業於九十四
    年一月七日修正公布刪除，並於九十五年七月一日施行，則
    被告所犯上述各罪應依數罪併罰之規定分論併罰，此刪除雖
    非犯罪構成要件之變更，但顯已影響行為人刑罰之法律效果
    ，自屬法律有變更，比較新、舊法結果，修正後之規定並非
    較有利於被告，依刑法第二條第一項前段規定，仍應適用較
    有利於被告之行為時法律（即舊法）論以連續犯（最高法院
    九十五年第八次刑事庭會議決議參照）。
(二)、按修正後刑法第五十五條想像競合犯但書科刑之限制，依最
    高法院95年第8次刑事庭決議，認係法律之明文化，非屬法
    律變更，故不生新舊法比較適用之問題，應適用上開修正後
    條文。
丁、論罪科刑方面：
    核被告所為，係犯刑刑法第二百十六條、第二百十條之行使
    偽造私文書。其偽造署押、盜用印文，為造私文書之階段行
    為，其偽造私文書後持以行使，其偽造之低度行為，應為行
    使偽造私文書之高度行為所吸收，均不另論罪。渠以一行使
    行為分別同時行使上揭被害人二人以上（含二被害人）文書
    名義部分，均應各依想像競合犯規定，分別從一重處斷。其
    先後多次犯行，時間緊接，犯罪構成要件相同，顯係基於一
    個概括犯意反覆為之，應依連續犯之規定論以一罪，並依法
    加重其刑。爰審酌被告於擔任告訴人隆田互助社理事長期間
    ，竟不知以身作則，冒用其家屬名義為借款人或保證人，向
    該互助社冒貸得款六百餘萬元，犯罪所生危害非輕，且未與
    告訴人達成民事和解，惟無犯罪前科，素行良好，有台灣高
    等法院被告全國前案紀錄表乙紙附卷足憑，且已償還本金二
    百八十八萬餘元等一切情狀，量處如主文所示之刑，以示懲
    儆。如附表所示文書上偽造之署押，均依法宣告沒收。
戊、據上論斷，應依刑事訴訟法第二百九十九條第一項前段，刑
    法第二條第一項前段、第二百十六條、第二百十條、第五十
    五條、第二百十九條，修正施行前刑法第五十六條，判決如
    主文。
中　　華　　民　　國　　96　　年　　5 　　月　　18　　日
                  刑事第一庭  審判長  法  官  陳顯榮
                                      法  官  林勝利
                                      法  官  柯顯卿
以上正本證明與原本無異。
如不服本判決，應於收受送達後10日內向本院提出上訴書狀（應
附繕本）。
　　　　　　　　　　　　　　　　　　　書記官  郭子誠
中　　華　　民　　國　　96　　年　　5 　　月　　18　　日
 附表：
┌─┬─────┬────┬────┬────────┬──┬───┐
│編│文書名稱  │簽交時間│ 借款人 │   連帶保證人   │借款│備考  │
│號│  、數量  │        │        │                │金額│      │
├─┼─────┼────┼────┼────────┼──┼───┤
│1 │台南縣隆田│88.07.16│黃俊銘（│1.黃徐菊枝（偽造│ 80 │      │
│  │儲蓄互助社│        │偽造署名│  署名名1枚，盜 │ 萬 │      │
│  │借款申請書│        │名1枚， │  用印文1枚）   │    │      │
│  │一紙（借據│        │盜用印文│2.黃仲賢（偽造署│    │      │
│  │號碼：8852│        │1枚）   │  名1枚，盜用印 │    │      │
│  │）        │        │        │  文1枚）       │    │      │
├─┼─────┼────┼────┼────────┼──┼───┤
│2 │台南縣隆田│88.07.21│黃俊銘（│1.黃徐菊枝（偽造│ 80 │按此借│
│  │儲蓄互助社│        │偽造署名│  署名名2枚，盜 │ 萬 │據與上│
│  │借據一紙（│        │名2枚， │  用印文2枚）   │    │筆借款│
│  │借據號碼：│        │盜用印文│2.黃仲賢（偽造署│    │申請書│
│  │8852）    │        │2枚）   │  名2枚，盜用印 │    │係同一│
│  │          │        │        │  文2枚）       │    │筆借款│
├─┼─────┼────┼────┼────────┼──┼───┤
│3 │台南縣隆田│89.06.13│黃欐雅（│1.黃俊銘（偽造署│150 │      │
│  │儲蓄互助社│        │偽造署名│  名1枚，盜用印 │ 萬 │      │
│  │借款申請書│        │1枚、盜 │  文1枚）       │    │      │
│  │一紙（借據│        │用印文2 │2.陳淑卿（偽造署│    │      │
│  │號碼：8941│        │枚）    │  名1枚，盜用印 │    │      │
│  │）        │        │        │  文1枚）       │    │      │
├─┼─────┼────┼────┼────────┼──┼───┤
│4 │台南縣隆田│89.06.14│黃欐雅（│1.黃俊銘（偽造署│150 │按此借│
│  │儲蓄互助社│        │偽造署名│  名2枚，盜用印 │ 萬 │據與上│
│  │借據一紙（│        │2枚、盜 │  文2枚）       │    │筆借款│
│  │借據號碼：│        │用印文2 │2.陳淑卿（偽造署│    │申請書│
│  │8941）    │        │枚）    │  名2枚，盜用印 │    │係同一│
│  │          │        │        │  文2枚）       │    │筆借款│
├─┼─────┼────┼────┼────────┼──┼───┤
│5 │台南縣隆田│89.06.22│陳淑卿（│1.黃仲賢（偽造署│140 │      │
│  │儲蓄互助社│        │偽造署名│  名名1枚，盜用 │ 萬 │      │
│  │借款申請書│        │1枚，盜 │  印文1枚）     │    │      │
│  │一紙（借據│        │用印文2 │2.黃徐菊枝（偽造│    │      │
│  │號碼：8943│        │枚）    │  署名1枚，盜用 │    │      │
│  │）        │        │        │  印文1枚）     │    │      │
├─┼─────┼────┼────┼────────┼──┼───┤
│6 │台南縣隆田│89.06.26│陳淑卿（│1.黃仲賢（偽造署│140 │按此借│
│  │儲蓄互助社│        │偽造署名│  名名2枚，盜用 │ 萬 │據與上│
│  │借據一紙（│        │2枚，盜 │  印文2枚）     │    │筆借款│
│  │借據號碼：│        │用印文2 │2.黃徐菊枝（偽造│    │申請書│
│  │8943）    │        │枚）    │  署名2枚，盜用 │    │係同一│
│  │          │        │        │  印文2枚）     │    │筆借款│
├─┼─────┼────┼────┼────────┼──┼───┤
│7 │台南縣隆田│89.09.22│黃徐菊枝│1.黃欐雅（偽造署│100 │      │
│  │儲蓄互助社│        │（偽造署│  名1枚，盜用印 │ 萬 │      │
│  │借款申請書│        │名1枚， │  文1枚）       │    │      │
│  │一紙（借據│        │盜用印文│2.黃俊銘（偽造署│    │      │
│  │號碼：8965│        │2枚）   │  名1枚，盜用印 │    │      │
│  │）        │        │        │  文1枚）       │    │      │
├─┼─────┼────┼────┼────────┼──┼───┤
│8 │台南縣隆田│89.09.25│黃徐菊枝│1.黃欐雅（偽造署│100 │按此借│
│  │儲蓄互助社│        │（偽造署│  名2枚，盜用印 │ 萬 │據與上│
│  │借據一紙（│        │名2枚， │  文2枚）       │    │筆借款│
│  │借據號碼：│        │盜用印文│2.黃俊銘（偽造署│    │申請書│
│  │8965）    │        │2枚）   │  名2枚，盜用印 │    │係同一│
│  │          │        │        │  文2枚）       │    │筆借款│
├─┼─────┼────┼────┼────────┼──┼───┤
│9 │台南縣隆田│90.02.06│丁○○  │1.黃欐雅（偽造署│120 │      │
│  │儲蓄互助社│        │        │  名1枚，盜用印 │ 萬 │      │
│  │借款申請書│        │        │  文1枚）       │    │      │
│  │一紙（借據│        │        │                │    │      │
│  │號碼：9011│        │        │                │    │      │
│  │）        │        │        │                │    │      │
├─┼─────┼────┼────┼────────┼──┼───┤
│10│台南縣隆田│90.02.20│丁○○  │1.黃欐雅（偽造署│120 │按此借│
│  │儲蓄互助社│        │        │  名2枚，盜用印 │ 萬 │據與上│
│  │借據一紙（│        │        │  文2枚）       │    │筆借款│
│  │借據號碼：│        │        │                │    │申請書│
│  │9011）    │        │        │                │    │係同一│
│  │          │        │        │                │    │筆借款│
├─┼─────┼────┼────┼────────┼──┼───┤
│11│台南縣隆田│90.10.19│黃仲賢（│1.黃欐雅（偽造署│ 88 │      │
│  │儲蓄互助社│        │偽造署名│  名1枚，盜用印 │ 萬 │      │
│  │借款申請書│        │名1枚， │  文1枚）       │    │      │
│  │一紙（借據│        │盜用印文│2.黃徐菊枝（偽造│    │      │
│  │號碼：9065│        │2枚）   │  署名1枚，盜用 │    │      │
│  │）        │        │        │  印文1枚）     │    │      │
├─┼─────┼────┼────┼────────┼──┼───┤
│12│台南縣隆田│90.10.22│黃仲賢（│1.黃欐雅（偽造署│ 88 │按此借│
│  │儲蓄互助社│        │偽造署名│  名1枚，盜用印 │ 萬 │據與上│
│  │借據一紙（│        │名2枚， │  文2枚）       │    │筆借款│
│  │借據號碼：│        │盜用印文│2.黃徐菊枝（偽造│    │申請書│
│  │9065）    │        │3枚）   │  署名1枚，盜用 │    │係同一│
│  │          │        │        │  印文2枚）     │    │筆借款│
└─┴─────┴────┴────┴────────┴──┴───┘
附錄本案論罪科刑法條全文：
刑法第二百十條：偽造、變造私文書，足以生損害於公眾或他人
者，處五年以下有期徒刑。
刑法第二百十六條：行使第二百十條至第二百十五條之文書者，
依偽造、變造文書或登載不實事項或使登載不實事項之規定處斷
。
